【裁判字號】    95,上訴,2458
【裁判日期】    951206
【裁判案由】    常業詐欺
【裁判全文】
臺灣高等法院臺中分院刑事判決        95年度上訴字第2458號
上  訴  人
即  被  告  乙○○
上列上訴人因常業詐欺案件，不服臺灣臺中地方法院95年度訴字
第710號，中華民國95年6月22日第1審判決 （起訴案號：臺灣臺
中地方法院檢察署94年度偵字第10021號） ，提起上訴，本院判
決如下：
    主  文
原判決撤銷。
乙○○連續幫助意圖為自己不法之所有，以詐術使人將本人之物
交付，處有期徒刑伍月，如易科罰金，以佰元折算壹日。
    事  實
一、乙○○明知金融機構帳戶之存摺及提款卡係供自己使用之重
    要理財工具，關係個人財產、信用之表徵，且可預見存摺、
    提款卡及其密碼如交予他人使用，而未加以闡明正常用途，
    極易被利用為與財產有關之犯罪工具，竟因缺錢花用，得知
    可以出賣帳戶之方式牟利，即不顧他人可能遭受財產上損害
    之危險，而基於縱若其金融機構之帳戶被利用作為詐欺取財
    之工具，亦不違背其本意之不確定幫助概括犯意，先於民國
    （下同） 93年8月11日，至富邦商業銀行桃園中正分行（下
    稱富邦商銀）開設帳號000000000000號帳戶，再於同日在桃
    園縣桃園市○○路與慈文路口，將上開帳戶之存摺、提款卡
    、密碼及其國民身分證影本，以新臺幣（下同） 2千元之代
    價，出賣並交付予某真實姓名年籍不詳自稱「小東」之成年
    男子。嗣又於同年9月2日，前往上海商業儲蓄銀行桃園分行
    （下稱上海商銀），開設帳號 000000000號帳戶後，隨即於
    同日，在桃園縣桃園市○○路與中山路口，將該帳戶之存摺
    、提款卡、密碼及國民身分證影本，同以 2千元之代價，出
    售予「小東」，而容任「小東」將其上開存摺等物，交付詐
    欺集團之成員，遂行以詐欺取財之犯罪。而「小東」取得乙○○上開帳戶之存摺、提款卡、密碼及國民身分證影本後，
    旋將之出賣予詐欺集團在臺成員曾源成（所犯常業詐欺罪部
    分，業經本院另案判處有期徒刑1年10月確定在案） ，嗣曾
    源成即與其所屬詐欺集團在臺成員劉興睿（所犯常業詐欺罪
    部分，業經本院另案判處有期徒刑2年確定） 等人及在大陸
    地區以綽號「老大」、「老二」、「阿財」為首之詐欺集團
    成員，共同基於詐欺取財並以之為常業之犯意聯絡，由綽號
    「老大」、「老二」、「阿財」為首之詐欺集團成員，在大
    陸地區○○○路電話服務公司或不詳方式大量發送如附表所
    示詐騙簡訊，誘使如附表所示之甲○○等人撥打簡訊所留之
    電話，在大陸地區之詐騙集團成員再以如附表所示之方法，
    詐騙甲○○等人，致甲○○等人陷於錯誤，於附表一所示之
    時間，依該等詐騙集團成員之指示持金融卡或現金卡，將其
    等所有帳戶內如附表所示之金額轉帳匯款至被告上開帳戶內
    ，該等詐騙集團再通知擔任車手之曾源成、劉興睿等人負責
    前往臺中縣市、彰化縣及南投縣等地區，由各金融機構之自
    動櫃員機提領詐得之款項，曾源成等人並以之為業，恃以維
    生。嗣甲○○等人發覺其帳戶內之金額短少，始發覺受騙上
    當。
二、案經甲○○、丁○○、戊○、丙○○、己○○訴由臺中市警
    察局移送臺灣臺中地方法院檢察署檢察官偵查起訴。
    理  由
一、按被告以外之人（包括證人、鑑定人、告訴人、被害人及共
    同被告等）於審判外之陳述雖不符刑事訴訟法第159條之1至
    之4 條之例外規定，而經當事人於審判程序同意作為證據，
    法院審酌該言詞陳述或書面陳述作成時之情況，認為適當者
    ，亦得為證據；當事人、代理人或辯護人於法院調查證據時
    ，知有刑事訴訟法第159條第1項不得為證據之情形，而未於
    言詞辯論終結前聲明異議者，視為有前項之同意，同法第15
    9條之5定有明文。本件證人甲○○、丁○○、戊○、丙○○
    、己○○、吳怡穗等人均曾於警詢中為陳述，其性質雖屬傳
    聞證據，法院審理時予以提示並告以要旨，且各經檢察官及
    被告等人表示意見。當事人已知上述筆錄乃傳聞證據，且均
    未於言詞辯論終結前對該等筆錄內容異議，依上開規定，是
    上揭證人等於警詢中之證言已擬制同意其有證據能力，本院
    審酌上開筆錄作成時，無不當取供之情形，認為以之作為本
    案之證據亦屬適當，是其等於偵查筆錄之證言自具有證據能
    力。
二、經查：
  (一)訊據上訴人即被告乙○○（下稱被告）對於上開犯罪事實坦
    承不諱，並經被害人甲○○、丁○○、戊○、丙○○、己○○、吳怡穗分別於警詢指訴其被詐騙後匯款之經過明確甚詳
    ，復有上海商銀 93年12月21日（93）上桃字第93357號函及
    所附被告設於上海商銀之帳戶之客戶資料維護、存摺存款帳
    卡、自動化中心ＡＴＭ跨行轉帳交易明細表、被告設於富邦
    商銀帳戶之開戶資料、被害人己○○設於臺北大同郵局帳戶
    之郵政存簿儲金簿、設於臺北銀行大同分行帳戶之存摺、被
    害人甲○○臺灣銀行綜合存款存摺封面、被害人丙○○聯邦
    銀行帳戶之活期儲蓄存款存摺、被害人戊○萬泰商業銀行小
    額循環信用貸款申請書（George＆Mary現金卡）及被害人吳
    怡穗設於中國信託商業銀行帳戶之存款系統歷史交易查詢報
    表各一份附卷可證，足認被告之自白與事實相符，而堪以採
    信。起訴書附表二編號１號關於被害人己○○因受詐騙，而
    匯款至被告設於上海商銀帳戶之部分，係將被害人己○○自
    設於新竹國際商業銀行內湖分行帳戶匯入另1人頭帳戶 （帳
    號00000000000000號帳戶） 之款項9萬9千8百99元亦列入，
    顯然有誤；另於起訴書附表二編號２號列出被告設於大眾商
    業銀行帳號000000000000帳戶，惟並未記載該部分之犯罪事
    實，復未有被害人出面指訴曾受詐欺集團之詐騙，而匯款至
    該該帳戶內，自難認該帳戶業經作為詐欺集團詐騙所使用，
    而亦構成幫助常業詐欺罪，且此二部分復經原審蒞庭檢察官
    更正如犯罪事實欄所載。
  (二)按刑法上之故意，可分為直接故意與不確定故意（間接故意
    ），所謂「不確定故意」，係指行為人對於構成犯罪之事實
    ，預見其發生而其發生並不違背其本意者，刑法第13條第 2
    項定有明文；復以幫助犯成立之要件，除須有幫助行為外，
    須行為人有幫助之故意，而其故意內涵，除須行為人對其所
    實施幫助行為有違法性之認識或有認識之可能外（構成要件
    故意或故意責任），尚須對於正犯所實施犯罪行為有具體之
    認識或有認識之可能性，亦即從犯對於正犯所實施之全部犯
    罪構成要件該當性之事實應有所認識或有認識之可能性。衡
    諸常情，任何人均可辦理金融機構帳戶、存摺使用，如無正
    當理由，實無借用他人存摺使用之理，而金融機構帳戶、存
    摺亦事關個人財產權益之保障，其專有性甚高，除非本人或
    與本人具親密關係者，難認有何理由可自由流通使用該帳戶
    、存摺，一般人均有妥為保管及防止他人任意使用之認識，
    縱特殊情況偶需交付他人使用，亦必深入瞭解用途及合理性
    ，始予提供，且該等專有物品如落入不明人士手中，而未加
    以闡明正常用途，極易被利用為與財產有關之犯罪工具，此
    為吾人依一般生活認知所易於體察之常識，而有犯罪意圖者
    ，非有正當理由，竟徵求他人提供帳戶，客觀上可預見其目
    的，係供為某筆資金之存入，後再行領出之用，且該筆資金
    之存入及提領過程係有意隱瞞其流程及行為人身分曝光之用
    意，一般人本於一般認知能力均易於瞭解，是被告應對上開
    帳戶將遭詐欺集團做為詐欺取財犯行所得財物匯入及提領之
    工具使用，應足以有概括之認識，且可預見其發生，其竟二
    度販賣上開帳戶之存摺、提款卡及密碼等予自稱「小東」之
    成年男子，足認其對於上開帳戶將遭「小東」交付詐欺集團
    以之用為詐財之工具，應不違背被告之本意，被告有幫助他
    人詐欺取財之不確定故意甚明。本案事證已臻明確，被告犯
    行堪以認定，應予依法論科。
三、被告行為後，刑法及刑法施行法業於94年2月2日總統以華總
    一義字第0940一義字第09400014901號令修正公布，並於 95
    年7月1日施行（下稱新刑法，修正前刑法下稱舊刑法），觀
    諸修正前後幫助犯之規定，僅有文字之修正，無關成立幫助
    犯內容之實質變更，不屬法律之變更，應逕適用修正後之規
    定，毋須比較適用。另參酌最高法院95年5 月23日刑事庭第
    8次會議決議，新刑法第2條第1 項之規定，係規範行為後法
    律變更所生新舊法律比較適用之準據法，於新刑法施行後，
    應適用新刑法第2條第1項之規定，為「從舊從輕」之比較。
    另於比較時應就罪刑有關之共犯、未遂犯、想像競合犯、牽
    連犯、連續犯、結合犯，以及累犯加重、自首減輕暨其他法
    定加減原因（如身分加減）與加減比例等一切情形，本於統
    一性及整體性原則，綜其全部罪刑之結果而為比較。本案涉
    及法律變更之連續犯等部分經附表二所示比較新舊刑法之規
    定，以舊刑法有利於被告，依新刑法第2條第1項前段規定，
    自應適用最有利於被告之舊刑法。
四、按幫助犯在客觀上對正犯之犯罪行為有所助力外，其主觀上
    須對該犯罪之事實亦有共同認識始能成立（最高法院91年度
    臺上字第2851號判決意旨參照）。查被告上開富邦商銀帳戶
    、上海商銀帳戶之存摺等物，嗣雖經「小東」出賣予曾源成
    、劉興睿所屬之詐欺集團，而曾源成、劉興睿復因犯常業詐
    欺罪，經本院分別判處罪刑確定，惟被告既未直接接觸收購
    帳戶之人，則對其來歷、背景、有無職業、收入如何、是否
    藉詐欺犯罪為業、犯罪期間長短等，均難以查悉，是在無其
    他佐證下，尚難憑被告將其上開中國信託帳戶之存摺等物，
    交付「小東」出賣抵債等情，逕認被告對於使用其上開富邦
    商銀帳戶、上海商銀帳戶之人係從事以詐欺為常業乙節有所
    認識。是被告提供其富邦商銀帳戶、上海商銀帳戶予曾源成
    、劉興睿所屬詐欺集團，作為詐騙證人甲○○等人之財物之
    用，主觀上係以幫助之意思，參與詐欺取財構成要件以外之
    行為，為幫助犯，核被告所為，係犯刑法第30條第1 項前段
    （修正前）、第339條之幫助詐欺取財罪，應依同法第30 條
    第2項（修正前）減輕其刑。被告連續2次將其上開金融機構
    帳戶之存摺、提款卡及密碼出賣予自稱「小東」之成年男子
    之幫助犯行，時間緊接，所犯又係構成要件相同之罪名，顯
    係基於概括犯意反覆為之，為連續犯，應依修正前刑法第56
    條之規定，以一幫助詐欺取財罪論處，並加重其刑，並先加
    重後減輕之。檢察官起訴意旨雖認為被告係犯刑法第30條第
    1項前段、第340條（修正前）之幫助常業詐欺罪，惟依前揭
    說明，被告僅該當於幫助普通詐欺罪，因基礎社會事實同一
    ，應予變更檢察官起訴之法條。
五、原審以被告犯行罪證明碓，予以論罪科刑，固非無見，惟查
    ：依前揭說明，被告所為係該當於幫助普通詐欺罪，原審誤
    認被告係常業詐欺罪之幫助犯，尚有未洽。被告上訴意旨亦
    執此指摘原判決不當，為有理由，原判決既有前開可議之處
    ，應由本院將原判決予以撤銷改判。爰審酌被告明知目前社
    會上詐騙集團犯案猖獗，時有利用人頭帳戶詐欺取財之情事
    ，竟仍率爾出賣其金融機構帳戶供人使用，使犯罪難以查緝
    ，等同助長犯罪，對社會秩序危害非輕，且迄未能與證人甲○○等人達成和解，並賠償其等所受損害，惟念被告並未實
    際參與詐欺取財之犯罪，責難性較小，且犯後坦承部分犯行
    ，態度尚稱良好等一切情狀，量處如主文第2項所示之刑，
    以示懲儆。並依修正前刑法第41條規定諭知易科罰金之折算
    標準。至實施詐欺行之劉興睿及曾源成為警查獲後，所扣得
    之被告國民身分證一枚，與本件被告犯罪並無直接關聯，爰
    不為沒收之諭知。
據上論斷，應依刑事訴訟法第369條第1項前段、第364條、第299
條第1項前段、第300條，刑法第2條第1項前段、第30條第1 項前
段、第2項（修正前）、第339條第1項、第41條第1項前段（修正
前），罰金罰鍰提高標準條例第1條前段、第2條（修正前），判
決如主文。
本案經檢察官庚○○到庭執行職務。
中    華    民    國    95    年    12    月    6     日
              刑事第七庭  審判長法  官  林  榮  龍
                                法  官  鄭  永  玉
                                法  官  江  錫  麟
上列正本證明與原本無異。
檢察官如認為成立幫助常業詐欺罪，得上訴。
被告不得上訴。
如不服本判決應於收受送達後十日內向本院提出上訴書狀，其未
敘述上訴之理由者並得於提起上訴後十日內向本院補提理由書（
均須按他造當事人之人數附繕本）。
                                書記官  劉  建  智
中    華    民    國    95    年    12    月    8     日
附錄本案論罪科刑法條：
刑法第339條：
意圖為自己或第三人不法之所有，以詐術使人將本人或第三人之
物交付者，處5年以下有期徒刑、拘役或科或併科1千元以下罰金
。
以前項方法得財產上不法之利益或使第三人得之者，亦同。
前2項之未遂犯罰之。
附表一：
┌──┬───┬───────┬──────┬────────────────┐
│編號│被害人│  犯罪時間    │ 詐騙金額   │           犯罪方法             │
│    │      │              │（新臺幣）  │                                │
├──┼───┼───────┼──────┼────────────────┤
│ １ │吳怡穗│93年8月19日晚 │99899元     │吳怡穗接到行動電話簡訊通知，內容│
│    │      │上7時30分許   │            │佯稱其有大眾銀行信用卡帳款未繳納│
│    │      │              │            │，如有誤請與銀行聯絡，吳怡穗即以│
│    │      │              │            │電話聯絡對方，詢問處理方法，而詐│
│    │      │              │            │欺集團成員則佯稱可替其信用卡為保│
│    │      │              │            │護措施，致吳怡穗信以為真，即至自│
│    │      │              │            │動櫃員機依其指示操作，致使其將所│
│    │      │              │            │有中國信託商業銀行帳戶內之上述金│
│    │      │              │            │額轉帳至被告設於富邦商銀之帳戶內│
│    │      │              │            │。                              │
├──┼───┼───────┼──────┼────────────────┤
│ ２ │甲○○│93月8月24日上 │99899元     │甲○○接到行動電話簡訊通知，內容│
│    │      │午10時許      │            │佯稱其現金卡帳款未繳納，如有誤請│
│    │      │              │            │與銀行聯絡，並留電話，甲○○即以│
│    │      │              │            │電話聯絡，該員又要求其撥打另一支│
│    │      │              │            │電話報警，嗣由姓名年籍不詳之成年│
│    │      │              │            │人假冒調查局經濟犯罪中心人員受理│
│    │      │              │            │報案，誆稱其可幫忙將金融卡加密以│
│    │      │              │            │防日後再次遭盜用，致甲○○誤信為│
│    │      │              │            │真，即至自動櫃員機依其指示操作，│
│    │      │              │            │致使其將所有臺灣銀行板橋分行帳戶│
│    │      │              │            │內之上述金額轉帳至被告設於上海商│
│    │      │              │            │銀之帳戶內。                    │
├──┼───┼───────┼──────┼────────────────┤
│ ３ │丁○○│93年8月26日中 │10673元     │丁○○接到行動電話簡訊通知，內容│
│    │      │午12時46分    │            │佯稱其有使用信用卡消費，若有誤請│
│    │      │              │            │與銀行聯絡，並留電話，丁○○即撥│
│    │      │              │            │打該電話，復由姓名年籍不詳之成年│
│    │      │              │            │人假冒銀行人員，誆稱其資料遭盜用│
│    │      │              │            │，可幫忙將金融卡加密以防日後再次│
│    │      │              │            │遭盜用，誤信為真，至自動櫃員機依│
│    │      │              │            │其指示操作，致使其將所有基隆市第│
│    │      │              │            │一信用合作社帳戶內之上述金額轉帳│
│    │      │              │            │至被告設於上海商銀之帳戶內。    │
├──┼───┼───────┼──────┼────────────────┤
│ ４ │戊○  │93年8月27日晚 │22516元     │戊○接到行動電話簡訊通知，佯稱其│
│    │      │上10時6分     │            │兒子現金卡遭提領五萬元，若有誤請│
│    │      │              │            │與銀行聯絡，並留電話，戊○即撥打│
│    │      │              │            │該電話，該員又要求其撥打另一支電│
│    │      │              │            │話報警，嗣由姓名年籍不詳之成年人│
│    │      │              │            │假冒財政部經濟犯罪中心人員，誆稱│
│    │      │              │            │其資料遭盜用，可幫忙將現金卡加密│
│    │      │              │            │以防日後再次遭盜用，誤信為真，至│
│    │      │              │            │自動櫃員機依其指示操作，致使其所│
│    │      │              │            │有萬泰商業銀行現金卡帳戶之上述金│
│    │      │              │            │額轉帳至被告設於上海商銀之帳戶內│
│    │      │              │            │。                              │
├──┼───┼───────┼──────┼────────────────┤
│ ５ │丙○○│93年8月30日中 │15267元     │丙○○接到行動電話簡訊通知，內容│
│    │      │午12時許      │            │佯稱其現金卡帳款未繳納，如有誤請│
│    │      │              │            │與銀行聯絡，並留電話，丙○○即撥│
│    │      │              │            │打該電話，該員又要求其撥打另一支│
│    │      │              │            │電話報警，嗣由姓名年籍不詳之成年│
│    │      │              │            │人假冒調查局經濟犯罪中心人員受理│
│    │      │              │            │報案，誆稱其可幫忙將金融卡加密以│
│    │      │              │            │防日後再次遭盜用，誤信為真，至自│
│    │      │              │            │動櫃員機依其指示操作，致使其所有│
│    │      │              │            │聯邦商業銀行中港簡易分行帳戶之上│
│    │      │              │            │述金額轉帳至被告設於上海商銀之帳│
│    │      │              │            │戶內。                          │
├──┼───┼───────┼──────┼────────────────┤
│ ６ │己○○│93年8月30日晚 │14665元   │己○○接到行動電話簡訊通知，內容│
│    │      │上9時30分許   │14328元   │佯稱其現金卡帳款未繳納，如有誤請│
│    │      │              │共計28993元 │與銀行聯絡，並留電話，己○○即撥│
│    │      │              │（起訴書誤載│打該電話，該員又要求其撥打另一支│
│    │      │              │為128909元）│電話報警，嗣由姓名年籍不詳之成年│
│    │      │              │            │人假冒財政部經濟犯罪中心人員，誆│
│    │      │              │            │稱其資料遭盜用，可幫忙將金融卡加│
│    │      │              │            │密以防日後再次遭盜用，誤信為真，│
│    │      │              │            │至自動櫃員機依其指示接續操作三次│
│    │      │              │            │，致使其將：中華郵政大同郵局帳│
│    │      │              │            │戶內之款項匯出14665元；臺北銀 │
│    │      │              │            │行大同分行帳戶內之14328元（手續 │
│    │      │              │            │費17元）轉帳至被告設於上海商銀之│
│    │      │              │            │帳戶內。                        │
└──┴───┴───────┴──────┴────────────────┘
附表二：
┌───┬───────┬────────┬──────┐
│比較  │舊刑法於本案適│新刑法於本案適用│依從舊從輕原│
│法條  │用之法律效果  │之法律效果      │則比較結果  │
├───┼───────┼────────┼──────┤
│刑法第│依罰金罰鍰提高│依刑法施行法第1 │本條從新刑法│
│339條 │標準條例第1條 │條之1第2項提高30│非較有利於被│
│第1項 │前段規定，1000│倍，最高可處新台│告          │
│      │銀元得提高2至 │幣30,000元      │            │
│      │10倍，最高可處│                │            │
│      │銀元10,000元即│                │            │
│      │新臺幣30,000元│                │            │
├───┼───────┼────────┼──────┤
│刑法第│依罰金罰鍰提高│罰金刑最低為：新│本條從舊刑法│
│33條第│標準條例第1條 │台幣1000元以上，│較有利於被告│
│5款   │前段規定，1銀 │以百元計算之。  │            │
│      │元得提高2至10 │                │            │
│      │倍，最高可處銀│                │            │
│      │元10元即新臺幣│                │            │
│      │30元          │                │            │
├───┼───────┼────────┼──────┤
│刑法第│依罰金罰鍰提高│如易科罰金，以新│本條從舊刑法│
│41條第│標準條例第2條 │臺幣1,000元、   │較有利於被告│
│1項前 │規定，易科罰金│2,000元或3,000元│            │
│段    │數額提高為100 │折算1日         │            │
│      │倍，如易科罰金│                │            │
│      │，以銀元300元 │                │            │
│      │即新臺幣900元 │                │            │
│      │折算1日       │                │            │
├───┼───────┼────────┼──────┤
│刑法第│應適用連續犯規│刪除連續犯規定，│適用舊刑法較│
│56條  │定，加重本刑至│連續犯之數個犯罪│有利於被告  │
│      │2分之1        │行為，依新法應數│            │
│      │              │罪併罰          │            │
├───┴───────┴────────┴──────┤
│綜合比較結果：以適用舊刑法較有利於被告，故本案應一體適│
│用舊刑法。                                            │
└───────────────────────────┘
                                                    Ｆ


司法院資訊處製作；財團法人民間司法改革基金會備份。
